臺灣高等法院臺中分院刑事裁定　　　 100年度交抗字第1066號
抗　告　人
即受處分人　盧燕琴即大日企業行
上列抗告人因違反道路交通管理處罰條例案件，不服臺灣臺中地
方法院中華民國100年11月17日裁定（100年度交聲字第2998號）
，提起抗告，本院裁定如下：
    主  文
抗告駁回。
    理  由
一、原裁定意旨略以：
  (一)受處分人所有車牌號碼909-QS號之自用一般大貨車，於民國
    100年8月23日15時43分許，由司機林郁傑駕駛，在臺中市○
    ○區○○路146號處，因「裝載磚瓦（土方）未依規定使用
    砂石專用車」之違規，為臺中市警察局第六分局永福派出所
    警員製單舉發等情，有臺中市政府警察局中市警交第GH0000
    000號舉發違反道路交通管理事件通知單及臺中市政府警察
    局第六分局100年10月5日中市警六分交字第1000035659號函
    附採證照片7張在卷可稽。而受處分人所有上開車輛，並未
    經監理機關檢驗查核通過登檢為「砂石專用車」，此亦有汽
    車車籍查詢結果1份附卷足憑。另依採證照片顯示，受處分
    人所有上開車輛車廂為藍色、貨廂正後方加漆車牌號碼標示
    為白色字體，顯與裝載砂石土方車輛使用專用車輛或專用車
    廂規定不合，可知受處分人所有上開車輛確非裝載砂石、土
    方專用車輛甚明。
  (二)本件受處分人所有上開車輛於違規當時所載運者係建築物拆
    除之營建混合廢棄物（含廢磚），此為受處分人於異議狀內
    坦認無訛，而該等拆除後之營建混合廢棄物，除磚塊經拆卸
    呈現不規則狀外，亦含有泥、砂、石、土等成份，其性質與
    一般砂石、土方並無二致。又該等建築混合廢棄物既為拆卸
    零散之非整體物，其在運送過程中所含泥、砂、石、土無疑
    將有滲漏飛散之危險，甚其所載運者絕大部分為不規則之磚
    塊等，較諸一般砂石銳利，未以砂石專用車載運，其掉落砸
    中人車之危險更增，顯然影響道路品質及其他用路人車安全
    ，自有違反道路交通管理處罰條例第29條之1第1項之立法目
    的。
  (三)復按道路交通管理處罰條例第29條之1第1項所謂「土方、砂
    石」，適用範圍包括「裝載建築物拆除廢棄物」之類型，於
    「非砂石車輛載運廢土方（附載運水泥塊）」事件，仍應適
    用該條項規定處罰，此亦據交通部95年1月4日交路字第0940
    067397號函釋在案，足認受處分人所有上開車輛裝載之營建
    混合廢棄物，係屬道路交通管理處罰條例第29條之1第1項所
    稱之砂石、土方無誤。本件受處分人利用其所有非砂石專用
    車之上開車輛裝載營建混合廢棄物，確有裝載砂石、土方未
    依規定使用專用車輛之違規情事。雖受處分人營業項目包括
    「廢棄物清除」，且其所有上開車輛業經許可得清除「建築
    廢棄物」，惟衡諸前揭說明，砂石、土方之所以應使用專用
    車輛裝載，其立法目的乃在兼顧道路交通安全，與所載運之
    砂石、土方是否為載運人本身業務範圍並無關涉，尚難謂「
    砂石、土方」係載運人業務而裝載即得使用非專用車輛，否
    則，前揭藉由車身之特殊規格設計，以保障道路交通安全之
    立法目的，勢將無法達成，是本件受處分人所提出之營利事
    業登記證及廢棄物清除許可證，均不足為有利受處分人之認
    定。
  (四)綜上所述，本件受處分人之違規事實應可認定，然因本件舉
    發通知單存根聯未有駕駛人親自簽收字樣，舉發機關亦未另
    以郵務送達舉發通知單予受處分人，有前揭舉發通知單及本
    院公務電話紀錄各1份在卷佐參，自難認本件舉發通知單已
    合法送達於受處分人。原處分機關未察，遽以受處分人逾越
    應到案期限30日以內裁處罰鍰新臺幣六萬六千元，顯非妥適
    ，受處分人雖未指摘至此，惟原處分既有上開違誤之處，自
    應由本院將原處分予以撤銷。爰審酌本件舉發通知單未經合
    法送達，致受處分人喪失於法定期限自動繳納最低額罰鍰之
    利益，並依道路交通管理處罰條例第29條之1第1項及違反道
    路交通管理事件統一裁罰基準表之規定，裁處罰鍰新臺幣六
    萬元，以資適法等語。
二、抗告意旨略以：
  (一)100年8月23日經警舉發違規時，車輛裝載營建混合廢棄物，
    業主、本公司及環保局皆認定為D-0599土木或建築廢棄物來
    清運，未有違規情事。
  (二)主管機關環保署亦認為不屬於交通管理處罰條例第29條之1
    之規範範疇，臺中市環保局於100年11月10召開「廢棄物清
    除機構清運車輛運營建混合物，違反道路交通管理處罰條例
    會議」會議結果亦認為只要隨車攜帶聯單等文件，若員警攔
    查有疑慮，需會同環保人員認定。原審所依據之函釋乃交通
    部所發，並未通知我們清運業者之主管機關環保署或環保局
    以致於我們清運業者都不知道這樣說明，應該要通知主管機
    關並公告給並公告給所有清除業者知道，連主管機關都認為
    不受道路交通管理處罰條例第29條之1規範，不是主管機關
    的交通部卻認為應該，這樣令我們業者如何處置？
  (三)本公司前曾因受處罰鍰而後接受主管機關輔導，接受環保法
    規及環保作業之相關知識訓練，而取得技術士證，再受輔導
    申請取得廢棄物清除許可證，始可營運載運「建築混合物」
    ，今只因單一員警認定其為「砂石或土方」，其未受專業認
    定，需請環保局人員或住都局才可認定為砂石或土方。人民
    有知法的義務，從事相關特許行業之人對相關法令認識應該
    高於一般人民，但對其他行業領域所負有的知法義務應與一
    般人民相當。主管機關更應適時、主動發布由其他主管機關
    所掌管但與本機關業務有關連的法規命令，以善盡對其所監
    督特許事業機構的教示、協力義務。本件所載運之物為「廢
    棄物」，主管機關亦曾教示被認為是土方的建築廢棄物其代
    號為D0599，環保局核發清除許可證之登記車輛即可清除載
    運。
  (四)本公司領有政府所核發清除許可證車號：909-QS屬於廢棄物
    清除車輛，當日所載運廢棄物從產生源到總茂環保股份有限
    公司途中屬於環保局管轄，過程環保局亦認為合法，本公司
    所載運的營建混合物並非土方或私下轉售得利，而是交付合
    法處理廠傾倒，請參考環保署認定再給合理裁定。
三、經查：
  (一)道路交通管理處罰條例第29條之1第1項「裝載砂石、土方未
    依規定使用專用車輛或其專用車廂未合於規定或變更車廂者
    ，處汽車所有人四萬元以上八萬元以下罰鍰，並當場禁止通
    行」，該條文之立法理由乃在於維護交通安全，立法者之所
    以將裝載砂石、土方之車輛標準化，統以「砂石專用車」作
    為行政管制手段，並嚴格規定砂石專用車應有上述一定規格
    之高度、外框、顏色、車廂正後方之號牌，並強制裝設載重
    計、轉彎及倒車警報、行車紀錄器、防捲入等安全防護及機
    械式可密覆裝置或備有帆布能緊密覆蓋貨廂（「裝載砂石土
    方車輛使用專用車輛或專用車廂規定」第3條第1、2、3、4
    、7各款參見），無非係行駛於道路之砂石車，因車體龐大
    ，駕駛人行駛於道路多有死角，不幸發生撞擊不易警覺，且
    所載砂石、土方沉重、容易散逸，影響視野，苟不慎掉落，
    恐砸傷人車，均影響行車安全，是立法意旨係以維護交通安
    全為主要考量，舉凡載運與「砂石、土方」或相類似性質之
    物，行車時有逸散、掉落，影響交通安全之虞時，均應有該
    法規之適用。
  (二)然道路交通管理處罰條例本身未明定「砂石」及「土方」定
    義，而行政院86年12月31日函釋及內政部訂定之「營建剩餘
    土石方處理方案」略以：1.營建工程剩餘土石方（俗稱廢棄
    土）之種類，包括建築工程、公共工程及其他民間工程所產
    生之剩餘泥、土、砂、石、磚、瓦、混凝土塊等，屬有用資
    源，其主管機關為內政部營建署；2.至於因施工所產生之金
    屬屑、玻璃碎片、廢塑膠、廢木材等廢棄物，則屬營建廢棄
    物，由環保署主管；3.另營建剩餘土石方與營建廢棄物混雜
    未經分類之營建混合物，於管理上歸屬營建廢棄物範疇，目
    前尚無混雜比例之界定規定等語，兩者於「砂石」及「土方
    」定義上，應可資以參照並為相同解釋，又交通部於95年1
    月4日交路字第0940067397號函釋「按道路交通管理處罰條
    例第39條之1第1項所謂『土方、砂石』係包含『廢土方』，
    『非砂石車輛載運廢土方』應適用該條例第29條之1第1項規
    定處罰」等語，亦略同此旨。
  (三)依前開說明，車號909-QS號自用一般大貨車於經舉發時、地
    所載運之「建築物拆除之廢棄磚塊」，該載運之內容物應可
    歸類於「營建剩餘土石方處理方案」所稱之「廢土方」，而
    屬於道路交通管理處罰條例第29條之1第1項「砂石、土方」
    之範疇，車號909-QS號自用一般大貨車載運物品既為「砂石
    、土方」之範疇，即應依照「裝載砂石土方車輛使用專用車
    輛或專用車廂規定」第7條，登檢合格於車輛使用證加註「
    砂石專用車」字樣後，始能載運。茲車號909-QS號自用一般
    大貨車載運砂石、土方，未依規定使用專用車輛或專用車廂
    而有違規事實，即應依道路交通管理處罰條例第29條之1第1
    項規定處罰。受處分人即抗告人（下稱抗告人）辯稱領有臺
    中縣政府核發廢棄物清除許可證，且係合法載運建築廢棄物
    之業者，無庸再依裝載砂石土方車輛使用專用車輛或專用車
    廂規定辦理云云，顯有誤會。亦即，道路交通管理處罰條例
    第29條之1第1項關於砂石專用車之相關限制，端視所載運之
    內容物為何，至於內容物性質是否屬於廢棄物，則另屬有無
    廢棄物清理法適用之問題，兩者並不相悖。
  (四)抗告人就其所有之車牌號碼909-QS號自用一般大貨車，於上
    開時、地，因裝載砂石、土方，使用車廂不符合規定，經舉
    發機關警員攔停，並製單舉發等事實並不爭執，復有臺中市
    政府警察局中市警交第GH0000000號舉發違反道路交通管理
    事件通知單及臺中市政府警察局第六分局100年10月5日中市
    警六分交字第1000035659號函附採證照片7張在卷可稽，是
    抗告人所有之上開自用一般大貨車確有如前述裝載砂石、土
    方之車廂不符合規定之違規事實，足堪認定。抗告人雖以上
    詞置辯云云，然揆諸前開規定及說明，砂石車專用制度之目
    的，係為兼顧行政稽查便利性及公共安全而建立，非謂載運
    砂石之目的係為清除廢棄物，且未超載，即無砂石車專用制
    度之規範，否則所有載運砂石的車輛只要提出係為清除廢棄
    物、未超載等主張，即可不受處罰，將使砂石車專用制度無
    法運作，此不僅危及法律之適用，恐將使載運砂石車輛逐輛
    被稽查之不利益，導致行政機關以及民間業者龐大的成本支
    出，顯非立法本旨，是抗告人之上開辯稱即無足採。原審因
    本件受處分人之違規事實應可認定，然因本件舉發通知單存
    根聯未有駕駛人親自簽收字樣，舉發機關亦未另以郵務送達
    舉發通知單予受處分人，有上揭舉發通知單及原審法院公務
    電話紀錄各1份在卷佐參，自難認本件舉發通知單已合法送
    達於受處分人。原處分機關未察，遽以受處分人逾越應到案
    期限30日以內裁處罰鍰新臺幣六萬六千元，顯非妥適，受處
    分人雖未指摘至此，惟原處分既有上開違誤之處，自應由原
    審將原處分予以撤銷。乃審酌本件舉發通知單未經合法送達
    ，致受處分人喪失於法定期限自動繳納最低額罰鍰之利益，
    並依道路交通管理處罰條例第29條之1第1項及違反道路交通
    管理事件統一裁罰基準表之規定，裁處新台幣六萬元。核其
    認事、用法及所為裁處之結果，均無違誤。抗告人抗告意旨
    所陳，於法無據，其任意指摘原裁定不當，求予撤銷改判，
    為無理由，應予駁回。
據上論結，應依道路交通事件處理辦法第25條，刑事訴訟法第41
2條，裁定如主文。
中    華    民    國   100    年    12    月    22    日
            刑事第九庭  審判長法  官  劉  登  俊
                              法  官  陳  宏  卿
                              法  官  莊  深  淵
以上正本證明與原本無異。
不得再抗告。
                              書記官  陳  振  海
中    華    民    國   100    年    12    月    23    日